【裁判字號】    97,交聲,322
【裁判日期】    970930
【裁判案由】    違反道路交通管理處罰條例聲明異議
【裁判全文】
臺灣基隆地方法院交通事件裁定         97年度交聲字第322號
移送機關即
原處分機關  交通部公路總局臺北區監理所基隆監理站
異  議  人  甲○○
即受處分人          國民
上列受處分人因違反道路交通管理處罰條例案件，對於交通部公
路總局臺北區監理所基隆監理站於中華民國97年8 月26日所為之
處分（原處分案號：基監字第裁42－RB0000000 號）聲明異議，
本院裁定如下：
    主  文
原處分關於吊扣職業聯結車駕駛執照拾貳個月部分撤銷。
前項撤銷部分，甲○○重型機器腳踏車駕駛人駕駛重型機器腳踏
車，經測試檢定酒精濃度超過規定標準，壹年內禁止考領普通重
型機器腳踏車駕駛執照。
    理  由
一、原處分意旨略以：異議人即受處分人（下稱異議人）於民國
    （下同）97年8 月21日3 時3 分許，駕駛AE3－651號重型機
    器腳踏車行經基隆市○○路72號前，因「酒後駕車，酒精濃
    度測試值為每公升0.46毫克」違規，經基隆市警察局第四分
    局安樂分駐所值勤員警以基警交字第RB0000000 號通知單舉
    發（異議人之普通重型機器腳踏車駕駛執照已於95年3 月7
    日吊銷），移送原處分機關處理，而依道路交通管理處罰條
    例第35條第1 項第1 款之規定，裁處異議人罰鍰新臺幣（下
    同）30,000元，吊扣職業聯結車駕駛執照12個月，並應接受
    道路交通安全講習等情。
二、異議意旨略以：伊雖有於前開時、地飲酒後騎乘上開車輛之
    違規行為，惟伊駕駛的是機車，理應吊扣機車駕駛執照，而
    原處分機關越級吊扣駕駛執照，不符違規之事實，且伊的聯
    結車駕駛執照如遭吊扣，將影響其全家生計，為此提起異議
    請求撤銷裁罰云云。
三、按汽車（包括機器腳踏車）駕駛人飲用酒類或其他類似物後
    其吐氣所含酒精濃度超過每公升0.25毫克以上，不得駕車；
    汽車駕駛人，駕駛汽車經測試檢定酒精濃度超過規定標準，
    處汽車駕駛人新臺幣（以下同）15,000元以上60,000元以下
    罰鍰，並當場移置保管該汽車及吊扣其駕駛執照1 年；汽車
    駕駛人有第35條第1 項規定之情形者，應接受道路交通安全
    講習，道路交通安全規則第114 條第2 款、道路交通管理處
    罰條例第35條第1 項第1 款、第24條第1 項第2 款分別定有
    明文。再按道路交通管理處罰條例第68條業於94年12月14日
    修正，並自95年3 月1 日施行，修正前之道路交通管理處罰
    條例第68條規定：「汽車駕駛人，因違反本條例及道路交通
    安全規則之規定，受吊扣或吊銷駕駛執照處時，吊扣或吊銷
    其持有各級車類之駕駛執照。」而修正後之道路交通管理處
    罰條例第68條規定：「汽車駕駛人，因違反本條例及道路交
    通安全規則之規定，受吊銷駕駛執照處分時，吊銷其持有各
    級車類之駕駛執照。」，該條文修正前，其原提案修正條文
    為：「汽、機車駕駛人，因違反本條例及道路交通安全規則
    之規定，受吊扣或吊銷駕駛執照處分時，吊扣或吊銷其違法
    或違規當時所駕駛車輛之駕駛執照。」，其立法理由略以：
    「原條文將違法或違規駕駛人所持有各級車類之駕駛執照一
    併吊扣或吊銷，失之過酷，影響人民工作及生活甚鉅，爰修
    正之」等語，是以其立法意旨在於違規行為對道路交通秩序
    之維持及道路交通安全已生較大之影響，故規定吊扣或吊銷
    其持有各級車類之駕駛執照，以限制其繼續駕車行駛道路之
    權利，其係屬駕駛行為之限制，並不因所持駕駛執照種類不
    同而有所差異。修正後道路交通管理處罰條例第68條將原有
    條文中之「吊扣或」三字刪除，參諸上開立法理由及立法經
    過，依修正後之條文，按上開規定受「吊銷駕照」處分者，
    仍維持吊銷其持有各級車類之駕駛執照，至於受「吊扣駕照
    」處分者，則僅「吊扣」其違法或違規當時所駕駛車輛之駕
    駛執照，不再吊扣其持有各級車類之駕駛執照，此觀之立法
    理由及立法經過至明。換言之，行為人有道路交通管理處罰
    條例第35條第1 項第1 款所規定之違規行為，須吊扣駕駛執
    照時，僅能吊扣行為人違法或違規當時駕駛車輛所憑之駕駛
    執照，不得再吊扣行為人所持有、與駕駛違規車輛無關之其
    他各級車類駕駛執照（臺灣高等法院臺中分院96年度交抗字
    第136 、648 號裁定意旨參照）。
四、經查：
  (一)異議人於上開時、地駕駛車牌號碼AE3－651號重型機器腳踏
    車，經基隆市警察局第四分局安樂分駐所值勤員警檢測其酒
    精濃度超過標準（酒測呼氣值達0.46mg/l），以基警交字第
    RB0000000 號舉發違反道路交通管理事件通知單依法舉發，
    並經原處分機關依道路交通管理處罰條例第35條第1 項第1
    款規定裁處異議人罰鍰30,000元，吊扣職業聯結車駕駛執照
    12個月並施以道安講習等情，業據異議人於聲明異議狀及本
    院訊問筆錄中所不爭執，並有基隆市警察局基警交字第RB00
    00000 號舉發違反道路交通管理事件通知單及交通部公路總
    局臺北區監理所基隆監理站基監字第裁42－RB0000000 號裁
    決書各1 份在卷可稽，其前開違規行為堪以認定。
  (二)惟行政行為，採取之方法所造成之損害不得與欲達成目的之
    利益顯失均衡，行政程序法第7 條第3 款及行政罰法第18條
    定有明文。原處分機關於本件異議人無普通重型機器腳踏車
    駕駛執照可供吊扣而吊扣其職業聯結車駕駛執照以代之，雖
    可達成限制駕駛人繼續駕駛該級車類行駛之目的，卻同時造
    成限制駕駛人繼續駕駛該級職業大客車等車類行駛之結果，
    該裁決所造成之損害（受處分人喪失繼續駕駛職業聯結車之
    權利）已與欲達成目的（限制受處分人駕駛重型機器腳踏車
    ，以預防酒後駕駛重型機器腳踏車所造成之危險）之利益顯
    失均衡；又行政行為，非有正當理由，不得為差別待遇，行
    政程序法第6 條亦定有明文。監理機關就不同等級車輛對於
    用路危險性之高低給予不同之管理與監督，以符合實際需求
    ，本件異議人於普通重型機器腳踏車駕駛執照吊銷後仍於飲
    酒後駕駛重型機器腳踏車，其所造成之用路危險性，與一般
    擁有普通重型機器腳踏車駕駛執照者飲酒後駕駛重型機器腳
    踏車並無不同，應吊扣其普通重型機器腳踏車駕駛執照，而
    原處分機關竟裁處吊扣異議人職業聯結車駕駛執照，顯係就
    相同案件為不同處理且逾越上開修正後道路交通管理處罰條
    例第68條之規範意涵及範圍；再者，憲法第15條明文規定保
    障人民工作權及生存權，駕駛人之違規行為雖應受處分，然
    其裁處範圍、方式、手段等，應遵守依法行政及比例原則，
    對於駕駛人違規當時所駕駛車輛之駕駛執照為其吊扣，已為
    適法之裁處，並不得將其擴大至限制其繼續駕車行使道路之
    權利，導致影響人民生活。是異議人酒後違規駕駛重型機器
    腳踏車，原處分機關吊扣其持有之職業聯結車駕駛執照，同
    時將剝奪異議人駕駛職業聯結車之權利，對異議人之工作權
    造成極大之損害。
  (三)另以，本件異議人於違規行為時，雖領有職業聯結車駕駛執
    照，但其普通重型機器腳踏車駕駛執照已吊銷，而仍於無普
    通重型機器腳踏車駕駛執照之情形下飲酒後駕駛重型機器腳
    踏車，揆諸上開說明，其依法本應受吊扣普通重型機器腳踏
    車駕駛執照之處分，然就無駕駛執照者應受吊扣駕駛執照處
    分情形，道路交通管理處罰條例第67條第6 項則另設有：「
    汽車駕駛人違反本條例規定，應受吊扣駕駛執照處分，於汽
    車駕駛人係無駕駛執照駕車者，在所規定最長吊扣期間內，
    不得考領駕駛執照。」之規定，原處分機關僅需依法禁止異
    議人在所定最長吊扣期間內考領普通重型機器腳踏車駕駛執
    照即可，自不得因異議人無普通重型機器腳踏車駕駛執照可
    供吊扣而任意吊扣其他種類車輛之駕駛執照（臺灣高等法院
    臺中分院96年度交抗字第1081號裁定意旨參照）。
  (四)綜上所述，本件異議人確有於上開時、地因酒精濃度超過規
    定標準而駕駛重型機器腳踏車之違規行為，原處分機關就此
    依道路交通管理處罰條例第35條第1 項第1 款裁處異議人罰
    鍰新臺幣30,000元，並接受道路交通安全講習之處分，固無
    違誤，惟依上開說明，原處分機關不得吊扣異議人職業聯結
    車駕駛執照而卻裁罰吊扣異議人職業聯結車駕駛執照12個月
    ，尚有未洽。從而，異議人提起本件聲明異議，為有理由，
    應由本院撤銷上開部分之原處分，自為裁罰如主為所示，以
    期適法。
五、據上論斷，應依道路交通管理處罰條例第87條第2 項，道路
    交通案件處理辦法第20條前段，裁定如主文。
中    華    民    國    97    年    9     月    30    日
                  交通法庭法  官  陳伯厚
以上正本證明與原本無異。
對於本件裁定如有不服，應於收受送達後5日內，向本院提出抗
告書狀，敘述抗告之理由，抗告於臺灣高等法院。
中    華    民    國    97    年    9     月    30    日
                          書記官  黃士元


司法院資訊處製作；財團法人民間司法改革基金會備份。
